【裁判字號】    99,上訴,565
【裁判日期】    990726
【裁判案由】    殺人未遂
【裁判全文】
臺灣高等法院高雄分院刑事判決         99年度上訴字第565號
上  訴  人
即  被  告    甲○○
選任辯護人    吳建勛    律師
              梁宗憲    律師
              陶德斌    律師
上列上訴人因殺人未遂案件，不服臺灣高雄地方法院98年度訴字
第1488號中華民國99年2 月8 日第一審判決（起訴案號：臺灣高
雄地方法院檢察署98年度偵字第14588 號），提起上訴，本院判
決如下：
    主  文
原判決撤銷。
甲○○殺人未遂，處有期徒刑伍年貳月。
扣案之菜刀壹把沒收。
    事  實
一、甲○○於民國（以下同）98年5 月11日下午5 時許，因乙○
    向其女友黃雅惠借款，及懷疑乙○向黃雅惠搬弄是非，致黃
    雅惠搬離原本住處等事，在高雄縣鳳山市○○○路與博愛路
    口乙○所經營之王冠檳榔攤上，與乙○發生口角，2 人爭執
    過後，甲○○即返回其位在高雄縣鳳山市○○路121 巷15號
    之住處，並因心情鬱悶而飲用約半瓶左右之高粱酒，於飲酒
    之後，其仍心有未甘，竟心生殺害乙○之故意，持其所有之
    菜刀1 把，並駕駛某車牌號碼不詳之白色自用小客車（飲酒
    後駕車部分未經起訴，應由檢察官另行處理），欲至王冠檳
    榔攤找乙○尋仇。嗣於同日夜間10時15分許，其將所駕駛之
    上開車輛停放在王冠檳榔攤旁之博愛路路邊，下車時手持上
    開菜刀藏放在身後，再逐步走向乙○，待走近乙○之後，其
    先出聲喊叫乙○「老闆娘」，隨即自身後取出上開菜刀，並
    向乙○頭部猛砍數刀，乙○見狀，乃由身旁拿取1 張塑膠椅
    套住頭部以為抵擋，並同時向旁邊其他攤商呼救及向甲○○
    求饒，然甲○○仍不罷手，持上開菜刀接續砍殺乙○背部、
    胸部、左上臂等部位多刀，並陳稱「要讓你死，我甘願去關
    」，此際在王冠檳榔攤旁經營鹽酥雞攤位之謝安灶，因見到
    乙○遭甲○○持刀砍殺，乃上前將甲○○推開，甲○○因而
    跌倒，並遭謝安灶將之壓制在地，乙○始倖免於難，然仍因
    此受有左顏面併左耳多處切割、撕裂傷、鼻部撕挫傷、後背
    切割、撕裂傷、前胸多次擦傷、左胸切割傷、左手臂刀傷、
    出血性休克等傷害，嗣警據報前來處理，並當場扣得甲○○
    所有之前揭菜刀1 把，因而查悉上情。
二、案經乙○訴由高雄縣政府警察局鳳山分局移送臺灣高雄地方
    法院檢察署檢察官偵查起訴。
    理  由
壹、證據能力部分：
一、按被告以外之人於審判外之言詞或書面陳述，除法律有規定
    者外，不得作為證據，刑事訴訟法第159 條第1 項定有明文
    。又被告以外之人於審判外之陳述，雖不符前4 條之規定，
    而經當事人於審判程序同意作為證據，法院審酌該言詞陳述
    或書面陳述作成時之情況，認為適當者，亦得為證據。當事
    人、代理人或辯護人於法院調查證據時，知有第159 條第1
    項不得為證據之情形，而未於言詞辯論終結前聲明異議者，
    視為有前項之同意，刑事訴訟法第159 條之5 亦定有明文。
    本件告訴人乙○、證人謝安灶於警詢中所為之陳述，為被告
    以外之人於審判外之言詞陳述，卷附長庚醫療財團法人高雄
    長庚紀念醫院診斷證明書、病歷資料及函覆法院之函文、臺
    灣高雄看守所收容人入監（所）前受傷、患病經過自述登記
    簿，則係被告以外之人於審判外之書面陳述，而檢察官、被
    告甲○○及其辯護人，就上開言詞及書面陳述，未於審理過
    程中聲明異議，審酌前開言詞及書面陳述作成時之情況均屬
    正常，所取得過程並無瑕疵，且與本案相關之待證事實具有
    關連性，認適當作為證據，依前開刑事訴訟法第159 條之5
    之規定，認上開陳述均具有證據能力。
二、卷附酒精濃度測試報告，係被告對酒精濃度測試機器吹氣測
    試呼氣中酒精濃度之結果，非屬供述證據，不適用傳聞法則
    ，且該證據與上訴人本件犯行有相當之關聯性，又非不法取
    得，自應具有證據能力。
貳、實體部分：
一、訊之上訴人甲○○固不否認有於98年5 月11日下午5 時許，
    因懷疑告訴人乙○向女友黃雅惠搬弄是非情事與告訴人發生
    口角，嗣上訴人甲○○在家中飲用約半瓶之高粱酒後，於同
    日夜間10時15分許，至告訴人所經營之王冠檳榔攤，並在該
    處持扣案菜刀攻擊告訴人，致告訴人受有前揭傷害等事實，
    惟矢口否認殺人未遂，辯稱：案發當時，我因為喝完酒想要
    抽菸，所以要走路去小北百貨買香菸，途經過王冠檳榔攤見
    到乙○，就向乙○索討其向我女友黃雅惠借貸之款項，因而
    與乙○發生爭吵，此時乙○就拿椅子打我，另外又有1 個人
    拿棍子打我，而我當時因為喝酒頭暈暈的，可能是為了抵抗
    ，才在該處拿了菜刀抵擋，我並不是故意要殺傷乙○，扣案
    的菜刀也不是我帶去過去的，我並無殺人犯意云云。惟查：
（一）前揭乙○如何遭甲○○持刀砍殺之事實，業據告訴人乙○
      於警詢及原審審理中陳稱：98年5 月11日夜間10時15分許
      ，在我經營之王冠檳榔攤內，見到被告從1 輛停放在博愛
      路上的白色汽車下車，向我這邊走過來，而被告走向我時
      ，手是背在後面，我本來以為被告要買椰子，沒想到被告
      叫了一聲老闆娘之後，就拿出1 把菜刀砍我頭部，我見狀
      就拿起1 張塑膠椅往頭上套作為防禦，並向旁邊攤商呼救
      ，及拜託被告不要砍我，但被告說「要讓你死，我甘願去
      關」，且繼續朝我背部、胸部、左上臂等部位砍了好幾刀
      ，之後謝安灶過來將被告推開並壓制在地上，我則逃到路
      邊等救護車將我送到長庚醫院急救，之後並住院住了10幾
      天等語明確（見偵卷第26至29頁、原審2 卷第26至30頁）
      ，核與證人謝安灶於警詢及原審審理中陳稱：案發當時，
      我見到被告從車上下來，以為是要買東西的客人，所以有
      注意到被告，而被告下車後，就直接走到告訴人的檳榔攤
      ，此時我並未注意到被告手上有無持刀，之後我聽到被告
      喊一聲老闆娘，就見到被告持菜刀從上往下砍了告訴人好
      幾下，期間告訴人並有拿椅子擋在頭上，而我見告訴人遭
      被告攻擊，隨即衝上前將被告推開，被告因而跌倒，我怕
      被告再起身，就將之壓制在地，過程中我有聽到被告說一
      些發洩情緒的話，例如「殺了他，寧願去坐牢」等語（見
      警卷第8 至10頁、原審2 卷第30至33頁）相符，並有告訴
      人於高雄長庚醫院就診之診斷證明書（見警卷第20頁）、
      病歷資料（見偵卷第43至43頁）及高雄長庚醫院98年11月
      20日（98）長庚院高字第8B03 28 號函（見原審2 卷第7
      頁）在卷可稽，復有菜刀1 把扣案足憑，是上訴人甲○○
      於98年5 月11日夜間10時15分許，駕駛某車牌號碼不詳之
      白色自用小客車至王冠檳榔攤，並於下車之後，隨即持扣
      案菜刀，朝告訴人頭部、背部、胸部、左上臂等部位砍殺
      多刀，致告訴人受有前揭傷害，嗣因證人謝安灶出手阻止
      ，被告方未再攻擊告訴人等事實，堪以認定。至告訴人於
      警詢中，就其頭部遭被告持刀砍殺之情節，雖表示係遭被
      告持刀砍殺1 刀云云（見偵卷第27頁），然於其原審審理
      中就此證稱：我係遭被告持刀砍殺頭部數刀，我此部分於
      警詢中之陳述，係警察到醫院幫伊做筆錄時，看著我的傷
      口1 個1 個算的，當時的陳述應該是錯誤的，因為我頭部
      的傷口是S 形的，不可能砍1 刀就造成這樣的傷口等語（
      見原審2 卷第26、29頁），而審酌上開診斷證明書、病歷
      資料及高雄長庚醫院函文所示，告訴人於案發後，其頭部
      經醫師診斷發現之傷害，計有左顏面併左耳多處切割、撕
      裂傷、鼻部撕挫傷等傷害，顯非係遭砍殺1 刀即會造成，
      是告訴人此部分於原審審理中之證述內容，自較其於警詢
      中所述為可採，而應以告訴人於原審審理中之證詞，作為
      認定此部分犯罪事實之依據。
（二）上訴人甲○○就其於前揭時地，究係如何持扣案菜刀攻擊
      告訴人，及其係如何到案發現場部分，告訴人及證人謝安
      灶均證述見到上訴人甲○○時，上訴人甲○○係從1 輛汽
      車上走下來，業如前述，其中告訴人更清楚指稱該汽車顏
      色為白色，並係告訴人先前所駕駛持用之汽車（見偵卷第
      28頁），則告訴人、證人謝安灶所述內容既屬明確而互符
      一致，按理即無誤認之可能，且此部分之陳述內容，就告
      訴人、證人謝安灶而言，並非案情之重要部分，衡情渠2
      人要無就此為不實陳述之理，又就上訴人甲○○立場觀之
      ，其係駕車或步行到案發現場，事涉其是否另觸犯刑法第
      185 條之3 之公共危險罪嫌，且對於其自稱因飲酒過量而
      影響其行為時精神狀態此一辯解之判斷，將會有所影響（
      詳下述），是其自有就此為不實陳述之動機，因此，告訴
      人、證人謝安灶此部分之證詞，顯較上訴人甲○○所述為
      可信，此部分自難予以採認上訴人甲○○步行到現場之說
      詞。另關於上訴人甲○○辯稱其未攜帶扣案菜刀至案發現
      場部分，此據告訴人明確證述如前，並於警詢中陳明扣案
      菜刀並非王冠檳榔攤或其個人所有之物（見偵卷第29頁）
      ，而審酌告訴人於原審審理中，表示其已與上訴人甲○○
      達成和解，上訴人甲○○業將和解金額全部給付完畢，其
      亦表示不願再多加追究之意（見原審2 卷第27、30頁），
      衡情其實無設詞誣陷上訴人甲○○之必要，又就上訴人甲
      ○○之角度而言，此部分之陳述，涉及其主張遭人毆打方
      持刀抵抗，及有無殺害告訴人之主觀犯意等辯解之判斷，
      要有就此為虛偽陳述之動機，因此，告訴人此部分之證詞
      ，顯較上訴人甲○○所辯為可採，上訴人甲○○此部分辯
      稱未攜帶扣案菜刀到現場云云，亦非可採。
（三）上訴人甲○○辯稱其係遭告訴人持椅子毆打，及遭另1 不
      詳之人持棍子攻擊，方會在現場持扣案菜刀以為防衛云云
      ，雖上訴人為警逮捕後，經檢察官聲請羈押而由原審法院
      裁定准許並送臺灣高雄看守所為羈押時，經該所發現其雙
      手有紅腫受傷之情，且其當時曾向該所人員表示「我於98
      年5 月11日因口角打架，被人拿球棒毆打，造成雙手多處
      紅腫受傷」等語，有該所收容人入監（所）前受傷、患病
      經過自述登記簿在卷可稽（見原審2 卷第11頁），惟上訴
      人甲○○向臺灣高雄看守所人員所為之上開陳述，並未陳
      明其發生之詳細時間、地點，且其所稱之遭受毆打，就他
      人係持球棒或棍子加以毆打，是否有遭人持椅子攻擊等事
      實，亦與原審審理中所述存有歧異，則其於臺灣高雄看守
      所中所陳之事，是否即係其於法院審理時所抗辯之情形，
      即非無疑。再者，告訴人及證人謝安灶均證稱：被告於案
      發當時，係於下車後，隨即走向王冠檳榔攤，並持自備之
      扣案菜刀攻擊告訴人等語，業如前述，告訴人及證人謝安
      灶於原審審理中均仍稱：在現場並沒有看到有人拿棍子等
      語（見原審2 卷第29、31頁），是上訴人甲○○此部分所
      辯，顯與告訴人及證人謝安灶之證詞不符，實難遽以採認
      。此外上訴人甲○○前於警詢（見警卷第5 至7 頁）、先
      後2 次偵訊（見偵卷第6 、7 、21、22頁）、原審羈押訊
      問中（見98年度聲羈字第404 號卷第4 至7 頁），均未提
      及係遭他人攻擊才持扣案菜刀以為防衛（多係謂其與告訴
      人發生口角，方持扣案菜刀揮舞以嚇唬告訴人），而係於
      原審準備程序中方執此置辯，若其所辯屬實，何以未及早
      以此對其有利之事實以為抗辯？益徵其所辯難以採信。又
      其於原審準備程序中稱：係遭告訴人及其2 名友人共同毆
      打等語（見原審1 卷第16頁），然於原審審判程序中則稱
      ：係遭告訴人及另1 人攻擊等語（見原審2 卷第24頁），
      先後所述顯有歧異，亦足證其所辯難以採認。因此上訴人
      甲○○辯稱其係遭告訴人持椅子毆打，及遭他人持棍子攻
      擊，方會持扣案菜刀以為防衛云云，要屬事後卸責之詞，
      不足採信。
（四）上訴人甲○○又辯稱：當時因飲酒過量而酒醉，在精神狀
      態不佳之情形下，方誤傷告訴人，無殺傷告訴人之故意云
      云，惟查上訴人甲○○因本案為警逮捕之後，曾於案發當
      日夜間10時52分許，經警為其進行酒精濃度測試，並測得
      其呼氣中之酒精濃度達1.20mg/L，有酒精濃度測試報告在
      卷可按（見警卷第22頁），是上訴人甲○○於案發當時，
      確有飲酒過量情形無訛，然上訴人甲○○於案發當時，係
      駕車至案發現場，業經論述如前，其既尚能駕駛車輛此一
      需要精細操作機械之行為，則其飲酒過量之情形，是否如
      其所言，已達無法控制自己行為之程度，即甚有所疑。再
      者，依告訴人上開證述內容，上訴人甲○○於持扣案菜刀
      行兇之前，尚知將該菜刀藏放在身後，避免過早為告訴人
      發現其持有刀械，以確保其行兇目的能夠達成，益徵上訴
      人甲○○當時雖有飲酒過量情形，然意識尚稱清楚，未達
      無法控制自己行為程度，否則當不會有上開隱蔽兇器之情
      形發生，因此上訴人甲○○此部分所辯，亦屬推諉之詞，
      而無足採。
（五）按頭部、胸部均係人體極重要且脆弱之部位，腦部、心臟
      、肺臟等人體重要之臟器及許多主要血管均位於此2 部位
      ，如以菜刀等利刃直接砍殺他人頭部、胸部，將有極大之
      可能割傷主要血管或心臟而導致大量出血，或傷害肺臟而
      導致氣胸，致使他人發生死亡之結果，此為一般具有正常
      智識之人均所能知悉，以上訴人甲○○在法院審理中均能
      應答自如之狀態，其智識能力當與一般常人無異，對上開
      情形自無從推稱不知。再就告訴人傷勢觀之，依據告訴人
      前揭就醫資料及高雄長庚醫院回函，其被刀砍殺所受之傷
      害中，關於左顏面併左耳切割、撕裂傷部分，有1 處傷口
      係達12公分×5 至6 公分，且告訴人因被砍殺多刀，甚而
      發生有出血性休克之情形，而據高雄長庚醫院函覆原審稱
      ：依告訴人於案發當時之傷勢研判，若未予即時救治，恐
      因出血無法控制而有生命危險等語，此有該醫院98年11月
      20日（98）長庚院高字第8B0328號函附卷可憑，足見告訴
      人所受傷勢甚重，並足見上訴人甲○○行兇時用力甚猛，
      方會造成上開結果。雖告訴人於原審陳稱：我與被告見面
      不過3 次，彼此間並無深仇大恨等語（見原審2 卷第27頁
      ），以上訴人甲○○與告訴人平時雖無交往，然上訴人甲
      ○○於案發當日下午5 時許，甫因告訴人向其女友黃雅惠
      借款，及懷疑告訴人向黃雅惠搬弄是非致黃雅惠搬離原本
      住處等事，而與告訴人發生口角之事實，業據上訴人甲○
      ○自承在卷，核與告訴人於警詢及原審審理中之證述內容
      相符（見偵卷第28頁、原審2 卷第28頁），則上訴人甲○
      ○於甫與告訴人發生爭執之情形下，再加上大量飲酒導致
      其情緒控制力變差，使之因一時衝動而起意殺害告訴人，
      即難謂有悖於常情，而此由上訴人甲○○在案發當時，於
      甫至王冠檳榔攤之際，並未與告訴人有所爭論，即持刀砍
      殺告訴人頭部多刀，過程中經告訴人向其求饒仍不罷手，
      甚而向告訴人表示「要讓你死，我甘願去關」一語等情，
      均足為佐証上訴人甲○○有殺死之意，從而上訴人甲○○
      既有殺害告訴人之動機，復持利刃猛力砍殺告訴人身體重
      要部位，並致告訴人受有前述可能致命之嚴重傷害，則其
      有殺害告訴人之犯罪故意至為顯然。
    綜上所述，因上訴人甲○○持菜刀朝被害人頭、胸部要害猛
    砍，口中並稱「要讓你死，我甘願去關」一語，高雄長庚醫
    院並函覆法院稱：依告訴人於案發當時之傷勢研判，若未予
    即時救治，恐因出血無法控制而有生命危險等語，既有生命
    危險，足証上訴人甲○○應有殺人犯意，事証明確，上訴人
    甲○○所辯無殺人犯意云云，係卸責之詞，不足採信，其犯
    行已堪認定。
二、核上訴人甲○○所為，係犯刑法第271 條第2 項、第1 項之
    殺人未遂罪。上訴人甲○○已著手於殺人行為之實施，然未
    生致人死亡之結果，為未遂犯，應依刑法第25條第2 項之規
    定減輕其刑。
三、原審予以論科，固非無見，惟查上訴人甲○○殺人時是數個
    動作合成一個殺人行為，是屬單純之一殺人行為，並非各個
    動作各可以獨立成一行為，故非屬接續犯，原審認係接續犯
    ，尚有未洽，上訴人甲○○上訴否認具殺人犯意，雖無理由
    ，惟原判決既有可議，自應予撤銷改判。審酌上訴人甲○○
    僅因細故與告訴人發生衝突，即持菜刀砍殺告訴人多刀，造
    成告訴人受有上開嚴重傷害，並需住院多日療養病情，其犯
    後已與告訴人達成和解，賠償告訴人新臺幣40萬元，已據告
    訴人於原審陳述在卷（見原審2 卷第30頁），其先前並無任
    何前科紀錄，有臺灣高等法院被告前案紀錄表在卷足按，素
    行尚佳等一切情狀，爰量處有期徒刑5 年2 月。扣案之菜刀
    1 把，係供本件犯罪所用之物，且係上訴人甲○○自行攜至
    案發現場，業如前述，雖上訴人否認該菜刀係其所有，然該
    菜刀乃一般家庭日常生活所會使用之物，並非特別貴重之物
    ，衡情當係上訴人甲○○所自行購得，而屬上訴人甲○○所
    有，爰依刑法第38條第1 項第2 款規定，併予宣告沒收。
據上論結，應依刑事訴訟法第369 條第1 項前段、第364 條、第
299 條第1 項前段，刑法第271 條第2 項、第1項、第25條第2項
、第38條第1 項第2 款，判決如主文。
本案經檢察官林應華到庭執行職務。
中    華    民    國    99    年    7     月    26    日
                  刑事第八庭    審判長法  官  洪兆隆
                                      法  官  郭玫利
                                      法  官  張盛喜
以上正本證明與原本無異。
如不服本判決應於收受本判決後10日內向本院提出上訴書狀，其
未敘述上訴理由者，並得於提起上訴後10日內向本院補提理由書
狀（均須按他造當事人之人數附繕本）「切勿逕送上級法院」。
中    華    民    國    99    年    7     月    26    日
                                      書記官  黃一秋
附錄本件判決論罪科刑法條：
刑法第271 條
殺人者，處死刑、無期徒刑或10年以上有期徒刑。
前項之未遂犯罰之。
預備犯第一項之罪者，處2 年以下有期徒刑。

司法院資訊處製作；財團法人民間司法改革基金會備份。
